---
title: "TP 5 AID"
author: "Jairo Jiménez"
date: "30 de junio de 2015"
output: html_document
---

##Cargando librerías
```{r}
library(readxl)   #Para leer los archivos de excel
library(psych)    #Para calcular las estadísticas por grupo
library(ggplot2)  #Para graficar
```

## Ejercicio 1
####Lectura de los datos
```{r}
Cerveza = read_excel("cerveza.xls")
names(Cerveza) = c("Sodio", "Marca", "Promedio_Marca", "Res.med")
```

####a) Graficar la variable observada en los grupos y analizar la presencia de outliers y la igualdad grafica de las medias y las formas de las distribuciones.
```{r}
ggplot(data = Cerveza, aes(x = Marca, y = Sodio)) + geom_boxplot()
```

####b) Calcular la media y el desvio de cada uno de los grupos. ¿Le parece que se satisface el supuesto de homogeneidad?
```{r}
describeBy(Cerveza$Sodio, group = Cerveza$Marca, mat = T)[,c("group1", "mean", "sd")]
```

####c) Establecer las hipótesis estadísticas de interés.

####d) Contrastar las hipótesis con un nivel $\alpha$ = 0.05.

####e) Verificar el cumplimiento de los supuestos de normalidad y homocedasticidad.

####f) Si se verifican concluir en el contexto del problema.

##Ejercicio 2
```{r}
Datos = c(3.3, 4.6, 6.7, 6.3, 4.4, 4.5, 5.8, 6.0, 4.9, 5.0, 5.0, 6.7, 4.9, 4.0, 4.8, 5.5, 3.9, 4.5, 5.3, 6.6, 4.2, 5.2, 6.2, 6.1, 4.7, 4.9, 5.0, 5.3, 5.1, 5.5, 6.4, 6.5, 4.6, 4.8, 5.9, 6.3, 4.5, 5.3, 5.4, 6.8)
Datos = matrix(Datos, ncol = 4, byrow = T )
colnames(Datos) = c("S1", "S2", "S3", "S4")
Datos
```

####a) Realice un análisis gráfico y descriptivo de la eficiencia de conversión lograda por los distintos suplementos.

####b) Establezca las hipótesis de interés del problema y explicite los supuestos necesarios.

####c) Testee las hipótesis al 5%.

####d) Analice el cumplimiento de los supuestos del modelo.

####e) Concluya en términos del problema y si rechazó $H_0$, indique cuales medias son diferentes. Utilice para ello las comparaciones a posteriori de Tuckey.


##Ejercicio 3
```{r}
Datos = matrix(c(2.50, 0.13, 2.82, 0.20, 3.20, 0.17), ncol = 2, byrow = T)
colnames(Datos) = c("Media", "Desviación")
rownames(Datos) = c("Placebo", "Aspirina", "Droga")
Datos
```

####1.  Identifique la variable dependiente y el factor de interes.
####2.  Escriba el modelo, en general y en términos del problema.
####3.  Analice los resultados de las pruebas de hipótesis para los supuestos del modelo.
####4.  Plantee las hipótesis y construya la tabla de Anova sabiendo que $$SC_{error} = \sum (n_i -1) s_i^2 $$
####5.  Compare los tratamientos y utilizando un test t con nivel global 0.05 es decir que como son 3 comparaciones $\alpha = \frac{0.05}{3}$ para cada una.
####6.  Adicionalmente se indagó a los pacientes sobre efectos colaterales gástricos como respuesta al tratamiento. Los encuestados respondieron según una escala entre 0 y 5 (0 = nunca, 5= siempre). Los resultados obtenidos fueron:

```{r}
Tabla = matrix(c(0, 3, 2, 3, 4, 2, 2, 3, 1, 1, 1, 4, 3, 0, 2, 3, 4, 5, 2, 3, 4, 5, 4, 2, 3, 4, 1, 5, 3, 0), nrow = 3, byrow = T)
rownames(Tabla) = c("Placebo", "Aspirina", "Droga")
Tabla
```
####6.1 ¿Cree que los investigadores deberían utilizar la misma prueba estadística que la empleada para comparar el tiempo libre de dolor? Justifique.
####6.2 ¿Cuáles son las conclusiones de este estudio?



##Ejercicio 4
```{r}
Datos = matrix(c(25, 121, 81, 25, 36, 36, 81, 25, 36, 36, 36, 36, 25, 64, 9, 25, 36, 36, 25, 36, 16, 81, 36, 25, 25, 49, 9, 25, 36, 25, 49, 25, 49, 64, 169, 25, 36, 49, 1, 25, 25, 121, 81, 25), ncol = 4, byrow = T)
colnames(Datos) = c("Grupo A", "Grupo B", "Grupo C", "Grupo D")
Datos
```



####a) Grafique los tiempos de cocción por tratamiento. Calcule las medidas resumen de los mismos.
####b) Establezca las hipótesis de interés, escriba el modelo detallando los supuestos.
####c) Realice la prueba y el diagnostico correspondiente. ¿Son válidos los resultados de la prueba?
####d) Si respondió afirmativamente en c) concluya en el contexto del problema. Si concluyo negativamente intente una transformación de potencia conveniente para normalizar y/o homocedastizar la variable respuesta.
####e) Realice nuevamente la prueba si fuera necesario y el diagnóstico del modelo correspondiente. Concluya en términos del problema.
####f) Compare los resultados con los del test no paramétrico.


##Ejercicio 5
```{r}
Datos = matrix(c(84.99, 84.02, 84.38, 85.15, 85.13, 84.88, 84.72, 84.48, 85.16, 84.2, 84.1, 84.55), nrow = 4, byrow = T)
rownames(Datos) = c("Analista 1", "Analista 2", "Analista 3", "Analista 4")
colnames(Datos) = c("Muestra_1", "Muestra_2", "Muestra_3")
Datos
```


####a) ¿Por qué no es adecuado aplicar en este caso el análisis de la varianza paramétrico?
####b) Mediante la prueba no paramétrica de Kruskall-Wallis, determinar si el % depende del analista.