---
title: "TP 6"
author: "Jairo Jiménez"
date: "2 de julio de 2015"
output: html_document
---

```{r, echo = F}
setwd("/run/media/ahriman/Stuff/MDMKD/Primer\ cuatrimestre/AID/TP 6/AID_TP_6_Datos")
```

##Cargando librerías

```{r}
library(readxl)
library(xlsx)
library(ggplot2)
```

#Ejercicio 1

La base de datos Gorriones.xls consiste en 49 registros de gorriones sobre los que se han medido las variables “Largo total”, “extensión alar”, “largo del pico y la cabeza”, “largo del humero”, “largo de la quilla del esternón”. Cada uno de estos gorriones ha sobrevivido o no. Hay también registrada una variable categórica respecto de la clasificación como sobreviviente o no del gorrión.

####Lectura de los datos

```{r}
Gorriones = read.xlsx("Gorriones.xlsx", sheetIndex = 1)
Gorriones[,ncol(Gorriones)] = as.factor(Gorriones[,ncol(Gorriones)])
head(Gorriones)
```

#### i. Compare las medias de cada una de las variables entre los grupos. Realice una exploración grafica.

#### ii. Compare los vectores medios de ambos grupos. Tiene sentido realizar un análisis discriminante?

#### iii. Realice el análisis discriminante a partir de las variables que considere adecuada. incluir.

#### iv. Satisface los supuestos del modelo?. Resulta una buena clasificación?.



#Ejercicio 2

El archivo de datos hemofilia.xls contiene 74 registros de pacientes sobre los cuales se han medido dos variables continuas Actividad AHF y Antígeno AHF. Con estas variables se pretende predecir el grupo de pertenencia respecto de la portación de Hemofilia.

####Lectura de los datos

```{r}
Hemofilia = read_excel("hemofilia.xls")
```

#### a. ¿Considera que ambas variables pueden ser de ayuda para esta clasificación?

#### b. Realice un gráfico bivariado de ambos grupos conjuntamente.

#### c. Le parece a partir de este grafico que una función discriminante lineal es adecuada.

#### d. Realice un análisis discriminante con 50 registros elegidos al azar.

#### e. Utilice los restantes registros para estimar la calidad de la regla discriminante.


#Ejercicio 3

Los datos del archivo pulso.idb contienen el pulso antes de realizar un ejercicio y el pulso después de realizarlo de un conjunto de 40 individuos, hombres y mujeres entre los cuales hay fumadores y no fumadores.

####Lectura de los datos

```{r}
Pulso = read_excel("pulso.xls")
```

####a- Interesa saber si la información del pulso antes y después de correr permite discriminar el sexo.

####b- Ídem con la categoría de fumador

####c- ¿En cuál de los dos casos discrimina mejor?.



##Ejercicio 4

La base de datos IRIS.TXT contiene 150 registros correspondientes a 3 especies de la flor Iris. Los datos
pertenecen a un clásico ejemplo debido a Fisher (1936). El objetivo consiste en clasificar estas subespecies a
partir de las 4 variables que incluyen medidas del sépalo y del pétalo de cada flor.

####Lectura de los datos

```{r}
Iris = read.table("Iris.txt", header = T, dec = ",")
```

#### i. Analice cuales valores medios son diferentes en las especies.

#### ii. Aplique alguna regla de clasificación para discriminar los 3 grupos.

#### iii. ¿Cuál es el porcentaje de bien clasificados? ¿Y los porcentajes de bien clasificados para cada especie?

#### iv. ¿Qué registros no clasificó correctamente? ¿Puede dar una opinión sobre por qué pasó esto?



##Ejercicio 5

La base de datos BAROTRO2.DAT consiste en 37 registros geoposicionales que informan sobre las coordenadas en las cuales 37 tormentas se transformaron en huracanes, para 2 clasificaciones de huracanes: Baro y Trop.
Estos datos son ficticios y pertenecen a Elsner, Lehmiller, and Kimberlain (1996).

####Lectura de los datos

```{r}
Barotro = read.table("Barotro2.dat", header = T, dec = ",")
```

#### i. Realice un análisis discriminante teniendo como objetivo la clasificación de los huracanes.

#### ii. Encuentre la expresión de la función discriminante.

#### iii. ¿Qué cantidad de huracanes han sido bien clasificados? ¿Qué opina sobre este resultado?

#### iv. Apóyese en el uso de gráficos para entender el resultado del ítem anterior.


