---
title: "TP 6 - Análisis Discriminante"
author: "JJ"
date: "2 de julio de 2015"
output: 
  html_document:
      toc: true 
      toc_depth: 4  
      theme: journal
      highlight: tango
---

```{r, echo = F}
setwd("/run/media/ahriman/Stuff/MDMKD/Primer\ cuatrimestre/AID/TP 6/AID_TP_6_Datos")
```

```{r}
library(readxl)
suppressPackageStartupMessages(library(xlsx))
library(ggplot2)
library(Stuff)
library(knitr)
library(reshape)
suppressPackageStartupMessages(library(psych))
suppressPackageStartupMessages(library(caret))
```

```{r, echo = T}
opts_chunk$set(comment="", message=FALSE,tidy.opts=list(keep.blank.line=TRUE, width.cutoff=120),options(width=100), cache=TRUE,fig.align='center',fig.height=6, fig.width=10,fig.path='figure/beamer-',fig.show='hold',size='footnotesize', cache=TRUE)
```

#Ejercicio 1

La base de datos Gorriones.xls consiste en 49 registros de gorriones sobre los que se han medido las variables “Largo total”, “extensión alar”, “largo del pico y la cabeza”, “largo del humero”, “largo de la quilla del esternón”. Cada uno de estos gorriones ha sobrevivido o no. Hay también registrada una variable categórica respecto de la clasificación como sobreviviente o no del gorrión.

####Lectura de los datos

```{r}
Gorriones = read.xlsx("Gorriones.xlsx", sheetIndex = 1)
Gorriones = Gorriones[, -1]
colnames(Gorriones) = c("L.Total", "E.Alar", "L.Pico.y.Cabeza", 
"L.Húmero", "L.Quilla.Esternón", "Vivo.Muerto")
Gorriones[, "Vivo.Muerto"] = replace(Gorriones[, "Vivo.Muerto"], which(Gorriones[, "Vivo.Muerto"] == -1), 0)
Gorriones[["Vivo.Muerto"]] = as.factor(Gorriones[["Vivo.Muerto"]])
levels(Gorriones[["Vivo.Muerto"]]) = c("Muerto", "Vivo")
kable(head(Gorriones), align = "c")
```

#### i. Compare las medias de cada una de las variables entre los grupos. Realice una exploración grafica.

```{r}
g1 = ggplot(data = Gorriones[,c("L.Total", "Vivo.Muerto")], aes(x = Vivo.Muerto, y = L.Total, fill = Vivo.Muerto)) + geom_boxplot()
g2 = ggplot(data = Gorriones[,c("E.Alar", "Vivo.Muerto")], aes(x = Vivo.Muerto, y = E.Alar, fill = Vivo.Muerto)) + geom_boxplot()
g3 = ggplot(data = Gorriones[,c("L.Pico.y.Cabeza", "Vivo.Muerto")], aes(x = Vivo.Muerto, y = L.Pico.y.Cabeza, fill = Vivo.Muerto)) + geom_boxplot()
g4 = ggplot(data = Gorriones[,c("L.Húmero", "Vivo.Muerto")], aes(x = Vivo.Muerto, y = L.Húmero, fill = Vivo.Muerto)) + geom_boxplot()
g5 = ggplot(data = Gorriones[,c("L.Quilla.Esternón", "Vivo.Muerto")], aes(x = Vivo.Muerto, y = L.Quilla.Esternón, fill = Vivo.Muerto)) + geom_boxplot()
multiplot(g1, g2, g3, g4, g5, layout = matrix(c(1,1,2,2,3,3,4,4,4,5,5,5), byrow = T, ncol = 6))
```

#### ii. Compare los vectores medios de ambos grupos. Tiene sentido realizar un análisis discriminante?

```{r}
kable(describeBy(Gorriones, group = "Vivo.Muerto", mat = T)[1:10,c("group1", "mean")], align = "c")
```

#### iii. Realice el análisis discriminante a partir de las variables que considere adecuada. incluir.

```{r}
modelo1 = train(Vivo.Muerto ~ L.Total + E.Alar, data = Gorriones[,c("Vivo.Muerto", "L.Total", "E.Alar")], method = "lda")
summary(modelo1)
str(modelo1)
```



#### iv. Satisface los supuestos del modelo?. Resulta una buena clasificación?.



#Ejercicio 2

El archivo de datos hemofilia.xls contiene 74 registros de pacientes sobre los cuales se han medido dos variables continuas Actividad AHF y Antígeno AHF. Con estas variables se pretende predecir el grupo de pertenencia respecto de la portación de Hemofilia.

####Lectura de los datos

```{r}
Hemofilia = read_excel("hemofilia.xls")
kable(head(Hemofilia), align = "c")
```

#### a. ¿Considera que ambas variables pueden ser de ayuda para esta clasificación?

#### b. Realice un gráfico bivariado de ambos grupos conjuntamente.

#### c. Le parece a partir de este grafico que una función discriminante lineal es adecuada.

#### d. Realice un análisis discriminante con 50 registros elegidos al azar.

#### e. Utilice los restantes registros para estimar la calidad de la regla discriminante.


#Ejercicio 3

Los datos del archivo pulso.idb contienen el pulso antes de realizar un ejercicio y el pulso después de realizarlo de un conjunto de 40 individuos, hombres y mujeres entre los cuales hay fumadores y no fumadores.

####Lectura de los datos

```{r}
Pulso = read_excel("pulso.xls")
kable(head(Pulso), align = "c")
```

####a- Interesa saber si la información del pulso antes y después de correr permite discriminar el sexo.

####b- Ídem con la categoría de fumador

####c- ¿En cuál de los dos casos discrimina mejor?.



#Ejercicio 4

La base de datos IRIS.TXT contiene 150 registros correspondientes a 3 especies de la flor Iris. Los datos
pertenecen a un clásico ejemplo debido a Fisher (1936). El objetivo consiste en clasificar estas subespecies a
partir de las 4 variables que incluyen medidas del sépalo y del pétalo de cada flor.

####Lectura de los datos

```{r}
Iris = read.table("Iris.txt", header = T, dec = ",")
kable(head(Iris), align = "c")
```

#### i. Analice cuales valores medios son diferentes en las especies.

#### ii. Aplique alguna regla de clasificación para discriminar los 3 grupos.

#### iii. ¿Cuál es el porcentaje de bien clasificados? ¿Y los porcentajes de bien clasificados para cada especie?

#### iv. ¿Qué registros no clasificó correctamente? ¿Puede dar una opinión sobre por qué pasó esto?



#Ejercicio 5

La base de datos BAROTRO2.DAT consiste en 37 registros geoposicionales que informan sobre las coordenadas en las cuales 37 tormentas se transformaron en huracanes, para 2 clasificaciones de huracanes: Baro y Trop.
Estos datos son ficticios y pertenecen a Elsner, Lehmiller, and Kimberlain (1996).

####Lectura de los datos

```{r}
Barotro = read.table("Barotro2.dat", header = T, dec = ",")
kable(head(Barotro), align = "c")
```

#### i. Realice un análisis discriminante teniendo como objetivo la clasificación de los huracanes.

#### ii. Encuentre la expresión de la función discriminante.

#### iii. ¿Qué cantidad de huracanes han sido bien clasificados? ¿Qué opina sobre este resultado?

#### iv. Apóyese en el uso de gráficos para entender el resultado del ítem anterior.


